---
title: "Tugas Individu Pertemuan 2"
author: "Fahmi Maulana Ardyansyah G1401231040"
date: "2025-09-04"
output: html_document
---

```{r}
# Library yang digunakan
library(ggplot2)
library(GGally)
library(lmtest)
library(dplyr)
library(TTR)
library(forecast)
#install.packages("https://cran.r-project.org/src/contrib/Archive/orcutt/orcutt_2.1.tar.gz", repos = NULL, type = "source")
library(orcutt)
#install.packages("HoRM")
library(HoRM)
```

```{r}
#Input Data IPM Kota Kediri
tahun = c(2010,2011,2012,2013,2014,2015,2016,2017,2018,2019,2020,2021,2022,2023,2024)
ipm = c(70.20,72.93,73.66,74.18,74.62,75.67,76.33,77.13,77.58,78.08,78.23,78.60,79.59,80.44,81.35)
dataKediri = cbind(tahun, ipm)
dataKediri = as.data.frame(dataKediri)
dataKediri

#membentuk objek time series dari data IPM Kediri
tsKediri = ts(dataKediri)
tsKediri
```

# Eksplorasi
Sebelum melakukan analisis lebih lanjut, pengenalan pola data dengan plot time-series dan scatter plot dilakukan terlebih dahulu

```{r}
ts.plot(tsKediri, xlab="Tahun ", ylab="IPM", main= "Time Series Plot of IPM Kota Kediri")
points(tsKediri)
```

```{r}
ggpairs(dataKediri,
        upper = list(continuous = wrap('cor', size = 3)),
        title = "Scatterplot Data")
```
#Model regresi data Kota Kediri
```{r}
model = lm(dataKediri$ipm ~ dataKediri$tahun)
summary(model)
```
# Pengujian

## Uji Durbin Watson
```{r}
dwtest(model)
```
Berdasarkan hasil uji tes Durbin-Watson, diperoleh nilai $p-value$ sebesar 0.01026 yang di mana lebih kecil dari 0.05. Yang menandakan adanya autokorelasi pada data IPM Kota Pariaman. Sehingga perlu ditangani.

# Penanganan Autokorelasi

### Metode Cochrane-Orcutt
```{r}
#Penanganan Autokorelasi Cochrane-Orcutt
modelCO<-cochrane.orcutt(model)
modelCO
```
Hasil keluaran model setelah dilakukan penanganan adalah sebagai berikut. $$y_i=-1140.541296+0.603522x_t$$ Hasil juga menunjukkan bahwa nilai DW dan p-value meningkat menjadi $0.98964$ dan $6.48e-03$. Hal tersebut juga didukung dengan nilai *p-value* \> 0.05, artinya belum cukup bukti menyatakan bahwa sisaan terdapat autokorelasi pada taraf nyata 5%. Untuk nilai $ρ ̂$ optimum yang digunakan adalah $0.157915$. Nilai tersebut dapat diketahui dengan *syntax* berikut.

```{r}
#Rho optimum
rho<- modelCO$rho
rho
```
Selanjutnya akan dilakukan transformasi secara manual dengan syntax berikut ini.

```{r}
#Transformasi Manual
ipm.trans<- ipm[-1]-ipm[-14]*rho
tahun.trans<- tahun[-1]-tahun[-14]*rho
modelCOmanual<- lm(ipm.trans~tahun.trans)
summary(modelCOmanual)
```

Hasil model transformasi bukan merupakan model sesungguhnya. Koefisien regresi masih perlu dicari kembali mengikuti $β_0^*=β_0+ρ ̂β_0$ dan $β_1^*=β_1$.

```{r}
#Mencari Penduga Koefisien Regresi setelah Transformasi ke Persamaan Awal
b0bintang <- modelCOmanual$coefficients[-2]
b0 <- b0bintang/(1-rho)
b1 <- modelCOmanual$coefficients[-1]
b0
b1
```

Hasil perhitungan koefisien regresi tersebut akan menghasilkan hasil yang sama dengan model yang dihasilkan menggunakan *packages*.

### Metode Hildreth-Lu

Penanganan kedua adalah menggunakan metode Hildreth-Lu. Metode ini akan mencari nilai SSE terkecil dan dapat dicari secara manual maupun menggunakan packages. Jika menggunakan packages, gunakan `library` *packages* `HORM`.

```{r}
library(HoRM)

# ambil y dan x (satu prediktor saja)
y <- dataKediri$ipm
x <- dataKediri$tahun

# grid search rho 0–0.9
r <- seq(0, 0.9, by = 0.1)
tab <- data.frame(
  rho = r,
  SSE = sapply(r, function(rr) deviance(hildreth.lu(y, x, rr)))
)

tab            # tabel rho vs SSE
rho_hat <- tab$rho[which.min(tab$SSE)]   # rho terbaik
fit_hl  <- hildreth.lu(y, x, rho_hat)    # model final
summary(fit_hl)
```

```{r}
#Penanganan Autokorelasi Hildreth lu
# Hildreth-Lu
hildreth.lu.func<- function(r, model){
  x <- model.matrix(model)[,-1]
  y <- model.response(model.frame(model))
  n <- length(y)
  t <- 2:n
  y <- y[t]-r*y[t-1]
  x <- x[t]-r*x[t-1]
  
  return(lm(y~x))
}

#Pencariab rho yang meminimumkan SSE
r <- c(seq(0.1,0.9, by= 0.1))
tab <- data.frame("rho" = r, "SSE" = sapply(r, function(i){deviance(hildreth.lu.func(i, model))}))
round(tab, 4)
```

Pertama-tama akan dicari di mana kira-kira $ρ$ yang menghasilkan SSE minimum. Pada hasil di atas terlihat $ρ$ minimum ketika 0.3. Namun, hasil tersebut masih kurang teliti sehingga akan dicari kembali $ρ$ yang lebih optimum dengan ketelitian yang lebih. Jika sebelumnya jarak antar $ρ$ yang dicari adalah 0.1, kali ini jarak antar $ρ$ adalah 0.001 dan dilakukan pada selang 0.2 sampai dengan 0.4.

```{r}
#Rho optimal di sekitar 0.4
rOpt <- seq(0.2,0.4, by= 0.001)
tabOpt <- data.frame("rho" = rOpt, "SSE" = sapply(rOpt, function(i){deviance(hildreth.lu.func(i, model))}))
head(tabOpt[order(tabOpt$SSE),])

#Grafik SSE optimum
par(mfrow = c(1,1))
plot(tab$SSE ~ tab$rho , type = "l", xlab = "Rho", ylab = "SSE")
abline(v = tabOpt[tabOpt$SSE==min(tabOpt$SSE),"rho"], lty = 2, col="red",lwd=2)
text(x=0.341, y=0.2397500, labels = "rho=0.341", cex = 0.8)
```

Perhitungan yang dilakukan aplikasi `R` menunjukkan bahwa nilai $ρ$ optimum, yaitu saat SSE terkecil terdapat pada nilai $ρ=0.318$. Hal tersebut juga ditunjukkan pada plot. Selanjutnya, model dapat didapatkan dengan mengevaluasi nilai $ρ$ ke dalam fungsi `hildreth.lu.func`, serta dilanjutkan dengan pengujian autokorelasi dengan uji Durbin-Watson. Namun, setelah pengecekan tersebut tidak lupa koefisien regresi tersebut digunakan untuk transformasi balik. Persamaan hasil transformasi itulah yang menjadi persamaan sesungguhnya.

```{r}
#Model terbaik
modelHL <- hildreth.lu.func(0.8960733, model)
summary(modelHL)

#Transformasi Balik
cat("y = ", coef(modelHL)[1]/(1-0.8960733), "+", coef(modelHL)[2],"x", sep = "")
```

Setelah dilakukan tranformasi balik, didapatkan model dengan metode Hildreth-Lu sebagai berikut. $$y_i=-715.7204+0.3924005x_t$$

```{r}
#Deteksi autokorelasi
dwtest(modelHL)
```

Hasil uji Durbin-Watson menunjukkan bahwa nilai DW sebesar $1.2148$ berada pada selang daerah inkonklusif Hal tersebut juga didukung oleh *p-value* sebesar $0.02599$, di mana *p-value* \< $\alpha$=5%. Artinya tak cukup bukti untuk menolak $H_0$ atau belum cukup bukti menyatakan bahwa tidak ada autokorelasi dalam data nilai IPM dengan metode Hildreth-Lu pada taraf nyata 5%.

Terakhir, akan dibandingkan nilai SSE dari ketiga metode (metode awal, metode Cochrane-Orcutt, dan Hildreth-Lu).

```{r}
#Perbandingan
sseModelawal <- anova(model)$`Sum Sq`[-1]
sseModelCO <- anova(modelCOmanual)$`Sum Sq`[-1]
sseModelHL <- anova(modelHL)$`Sum Sq`[-1]
mseModelawal <- sseModelawal/length(ipm)
mseModelCO <- sseModelCO/length(ipm)
mseModelHL <- sseModelHL/length(ipm)
akurasi <- matrix(c(sseModelawal,sseModelCO,sseModelHL,
                    mseModelawal,mseModelCO,mseModelHL),nrow=2,ncol=3,byrow = T)
colnames(akurasi) <- c("Model Awal", "Model Cochrane-Orcutt", "Model Hildreth-Lu")
row.names(akurasi) <- c("SSE","MSE")
akurasi
```

Berdasarkan hasil tersebut dapat diketahui bahwa hasil penanganan autokorelasi dengan metode Cochrane-Orcutt dan Hildreth-Lu memiliki SSE yang berbeda, sebesar $0.85492712$ untuk model Cochrane-Orcutt untuk dan model $3.4797621$ untuk Hildreth-Lu. Model Cochrane-Orcutt lebih baik dibandingkan model awal ketika autokorelasi masih terjadi, yaitu sebesar $4.7688519$

# Simpulan

Autokorelasi yang terdapat pada data IPM terjadi akibat adanya korelasi di antara unsur penyusunnya. Indikator IPM yang erat hubungannya dengan perekonomian sangat rawan menjadi penyebab adanya autokorelasi. Adanya autokorelasi menyebabkan model regresi kurang baik karena akan meingkatkan galatnya. Autokorelasi dapat dideteksi secara eksploratif melalui plot sisaan, ACF, dan PACF, serta dengan uji formal Durbin-Watson. Namun, autokorelasi tersebut dapat ditangani dengan metode Cochrane-Orcutt dan Hildreth-Lu. Kedua metode menghasilkan nilai SSE yang berbeda, dengan hasil metode  Cochrane-Orcutt baik untuk digunakan.